【裁判字號】    92,上易,30
【裁判日期】    920211
【裁判案由】    妨害名譽
【裁判全文】
臺灣高等法院刑事判決                              九十二年度上易字第三號
    上  訴  人
    即  被  告  甲○○  女四十.
右上訴人因妨害名譽案件，不服臺灣基隆地方法院九十一年度自字第七五號，中華民
國九十一年十一月十九日第一審判決提起上訴，本院判決如左：
    主  文
原判決撤銷。
甲○○無罪。
    理  由
一、自訴意旨略以：自訴人乙○○受聘於基隆市麗景江山Ｈ區管理委員會（以下簡稱
    管委會）擔任總幹事一職，平素負有承管委會之囑託，對拒繳管理費住戶追繳管
    理費之職責，被告甲○○係社區住戶，因多次拒繳管理費，乙○○乃向法院提起
    交付管理費訴訟，以致甲○○對乙○○多有誤認而心生怨懟。民國（下同）九十
    一年九月十一日下午四時二十五分，乙○○至台灣基隆地方法院調解室與甲○○
    就前開管理費訴訟進行調解時，詎甲○○竟在調解室內向在場之二位調解委員以
    不實之言詞指稱：乙○○是竹聯幫的、是黑道的、總幹事係用拳頭拇換來的等語
    意圖散布於眾，而指摘或傳述足以毀損他人名譽之事，而調解室設有旁聽席，使
    任何出入該處之人均得共見共聞該內容，足以毀損乙○○之名譽等情，因認被告
    甲○○涉犯刑法第三百十條第一項之妨害名譽罪云云。
二、按犯罪事實應依證據認定之，無證據不得推定其犯罪事實。又不能證明被告犯罪
    者，應諭知無罪之判決，刑事訴訟法第一百五十四條、第三百零一條第一項分別
    定有明文。訊據被告甲○○固對於右揭時間、地點，在原審法院調解委員前稱：
    「自訴人不要常常以竹聯的來跟伊講」，惟否認有稱自訴人係黑道、其總幹事係
    用拳頭拇換來的等語，辯稱：是自訴人先以「要伊鬥陣（即異性好友）幫伊繳管
    理費，伊始稱渠不要常常以竹聯的來說，既然自訴人已退出竹聯幫，為何還拿存
    證信函給人看？伊稱自訴人是竹聯幫份子，並非無據，絕無誹謗自訴人之故意等
    語。經查：
  (一)按刑法第三百十條之誹謗罪，須以意圖散布於眾，而指摘或傳述足以毀損他人名
    譽之事，為其犯罪構成要件。可知縱有指摘或傳述足以毀損他人名譽之事，如無
    散布於眾之意圖，仍不足以成立誹謗罪。而法院進行民事調解時，得以知悉其內
    容者，僅有在場之法院依法執行職務之調解委員、書記官及當事人兩造或自訴人
    之代理人，一般社會大眾並無與聞機會，實難以藉調解程序所為之言詞指摘或傳
    述毀損他人名譽之事，而達散布於眾之目的。
  (二)被告固於右揭時、地，在原審法院調解委員前言及自訴人係竹聯幫成員，惟查自
    訴人確曾參予犯罪組織「竹聯幫」，並於八十六年一月二十四日主動向警察機關
    登記解散之情，有臺灣高等法院花連分院九十年度上更(一)字第六六號判決書影本
    附卷可稽，而自訴人亦不否認上情，並有其於八十八年八月卅一日致白茜如之存
    證信函影本在卷可據；而依該存證信函內容，自訴人尚不諱言其曾為竹聯幫份子
    ，並已脫離幫派且經媒體報導，為眾所週知之事，以存證信函告知白茜如不得再
    誣指其為幫派中人，並藉為不繳社區管理費之拖詞，顯見該存證信函並非單純為
    澄清其已非幫派份子，而兼含催繳社區管理費之用意，自訴人為催繳社區管理費
    尚不諱提及曾為竹聯幫份子，益見自訴人認其過去行徑對其現有之名譽聲望之社
    會價值並不影響。再自訴人固曾參予犯罪組織「竹聯幫」，惟其尚能受政府感召
    ，勇於主動向警察機關登記解散，則社會各界對自訴人之評價，早有定評，自非
    被告僅口出自訴人係竹聯幫成員等語所得動搖，是被告於法院為民事調解程序時
    ，口出自訴人係竹聯幫成員之詞，是否具有藉詞指摘或傳述毀損他人名譽之事，
    而達散布於眾之意圖，誠屬可議。
  (三)據被告於本院供稱：（問）為何在調解委員前講到竹聯之事？（答）因為他先罵
    我，我請求我要慢慢繳（管理費），但是他罵我說要我鬥陣（異性好友）幫我繳
    ，實際上我並沒有同居人；自訴人亦供承確實有說要被告之鬥陣（異性好友）幫
    忙繳管理費，伊是以玩笑話來說等語（見本院卷第二十二頁、第二十三頁筆錄）
    ，益見被告之所以會口出自訴人係竹聯幫，係回罵自訴人稱其有同居人所為，要
    難認具有藉詞指摘或傳述毀損自訴人名譽而散布於眾之意圖，是被告辯稱絕無誹
    謗自訴人之故意，應堪採信。
  (四)至自訴人尚指訴被告是黑道的、總幹事係用拳頭拇（即暴力）換來的云云，惟為
    被告堅詞否認，且僅自訴人一人指訴，而在場之調解委員張燈城、吳火扁於原審
    均證稱已忘記調解情節（見原審卷第四三頁筆錄），並無其他事證足以佐證自訴
    人之指訴為真實，是尚難任被告有自訴人指訴之上開犯行。
  (五)綜上所述，被告雖有稱自訴人為竹聯幫之人，惟其既無藉詞指摘或傳述毀損自訴
    人名譽而散布於眾之意圖，自難令被告負擔刑法第三百十條之誹謗罪責，此外查
    無其他積極證據足資證明被告有自訴人指訴之犯行，不能證明被告犯罪。
三、原審對被告有利證據未詳為勾稽，即對被告論罪科刑，尚有未合，被告上訴意旨
    否認犯罪，指摘原判決不當，為有理由，自應由本院撤銷改判，另為被告無罪之
    諭知。
據上論斷，應依刑事訴訟法第三百六十九條第一項前段、第三百六十四條、第三百零
一條第一項，判決如主文。
中      華      民      國      九十二      年      二      月    十一  日
                                臺灣高等法院刑事第二十庭
                                    審判長法  官  葉  麗  霞
                                          法  官  李  錦  樑
                                          法  官  李  春  地
右正本證明與原本無異。
不得上訴。
                                          書記官  柳  秋  月
中      華      民      國      九十二      年      二      月    十二  日


司法院資訊處製作；財團法人民間司法改革基金會備份。
